【裁判字號】    99,台上,7994
【裁判日期】    991223
【裁判案由】    妨害性自主
【裁判全文】
最高法院刑事判決            九十九年度台上字第七九九四號
上  訴  人  台灣高等法院花蓮分院檢察署檢察官  
被      告  鄭明昌
上列上訴人因被告妨害性自主案件，不服台灣高等法院花蓮分院
中華民國九十八年七月十日第二審判決（九十八年度上訴字第一
三五號，起訴案號：台灣花蓮地方法院檢察署九十六年度偵字第
五七八六號），提起上訴，本院判決如下：
    主  文
上訴駁回。
    理  由
一、對於十四歲以上未滿十六歲之女子為性交部分
按刑事訴訟法第三百七十七條規定，上訴於第三審法院，非以判
決違背法令為理由，不得為之。是提起第三審上訴，應以原判決
違背法令為理由，係屬法定要件。如果上訴理由書狀並未依據卷
內訴訟資料，具體指摘原判決不適用何種法則或如何適用不當，
或所指摘原判決違法情事，顯與法律規定得為第三審上訴理由之
違法情形，不相適合時，均應認其上訴為違背法律上之程式，予
以駁回。本件檢察官上訴意旨略稱：緩刑之宣告，固屬實體法上
賦予法院得為自由裁量之事項，惟法院行使此項職權時，除應審
查被告是否符合緩刑之法定要件外，仍應受比例原則與平等原則
等一般法律原則之支配，以期達成客觀上之適當性、相當性與必
要性之價值要求。若違反比例原則、平等原則時，自有濫用裁量
權之違法。被告鄭明昌不僅容任其妻自民國九十六年六月底起，
將未經其父母同意之未滿十六歲之Ａ女（代號00000000號，○○
○年○月○○○日生，真實姓名詳卷附對照表，下稱Ａ女）帶返
其花蓮縣玉里鎮住處同住，甚且讓Ａ女觀覽伊與其妻之做愛情況
，使Ａ女對男女關係產生偏差觀念。復分別於○○○年○月十三
、十四、十六日凌晨，在上址二樓主臥室內對Ａ女為猥褻、性交
行為，對Ａ女身心造成重大之戕害。被告事後否認犯行，且未彌
補Ａ女及其母之損害，犯後態度不佳，第一審分別判處有期徒刑
七月、七月、一年二月，定應執行刑為有期徒刑二年。於上訴第
二審後始認罪，原審駁回上訴，並諭知緩刑四年，緩刑期內付保
護管束。被告係智慮、思想成熟之人；而Ａ女則係身、心均未臻
成熟之未滿十六歲女子，縱係Ａ女主動要求性交，被告亦應斷然
拒絕。惟不僅未予回絕，反而與Ａ女為性交行為。事後未與Ａ女
之母達成和解，原審恣意宣告緩刑，無異鼓勵被告臨訟飾卸，發
現無可諉卸後，改口認罪藉以博取同情，以達緩刑之目的。被告
所為，不僅浪費司法資源，且對其他坦然面對司法，勇於承認犯
罪之人而言，顯失公平，並損及司法威信。對於保護未滿十六歲
女子免受性侵之立法意旨，蕩然無存。原判決顯有適用緩刑不當
之違背法令等語。
本件原審經審理結果，認為被告有其事實欄所載妨害性自主之犯
行罪證明確，因而維持第一審判決，論處對於十四歲以上未滿十
六歲之女子為性交之罪刑（處有期徒刑一年二月，與已判決確定
之對於十四歲以上未滿十六歲之女子為猥褻二罪，所處有期徒刑
各七月，合併定應執行刑為有期徒刑二年，緩刑四年，於緩刑期
內付保護管束及相關沒收之宣告），駁回檢察官及被告在第二審
之上訴。已詳敘其調查、取捨證據之結果及憑以認定犯罪事實之
心證理由。從形式上觀察，並無違反經驗、論理法則或其他足以
影響判決結果之違法情形存在。另查：緩刑為法院刑罰權之運用
，旨在獎勵自新，祇須合於刑法第七十四條所定之條件，法院本
有自由裁量之職權。關於緩刑之宣告，除應具備一定條件外，並
須有可認為以暫不執行刑罰為適當之情形，始得為之。法院行使
此項裁量職權時，應受比例原則、平等原則等一般法律原則之支
配；但此之所謂比例原則，指法院行使此項職權判斷時，須符合
客觀上之適當性、相當性及必要性之價值要求，不得逾越，用以
維護刑罰之均衡；而所謂平等原則，非指一律齊頭式之平等待遇
，應從實質上加以客觀判斷，對相同之條件事實，始得為相同之
處理，倘若條件事實有別，則應本乎正義理念，予以分別處置，
禁止恣意為之，俾緩刑宣告之運用，達成客觀上之適當性、相當
性與必要性之要求。本件原審以被告未曾受有期徒刑以上刑之宣
告，有原審法院被告前案紀錄表在卷可稽，犯罪後已坦承犯行，
並深表悔悟，態度尚佳。Ａ女於第一審既已明確表示願予被告輕
判，即有原諒被告之意，被告並罹有環境適應障礙伴有焦慮情緒
症，須定期門診追蹤治療，且其家中確有年近八十之老父待其扶
養，亦有所提診斷證明書及戶籍謄本附卷可證，參以本件性侵犯
行之發生，係由Ａ女主動引起（見偵卷第一五至一六頁），被告
惡性及再犯之可能性均甚低。被告於原審表示願予被害人適當賠
償，僅因雙方認知仍有差距，致未能達成和解。惟被告已對被害
人之安置機構即財團法人台灣基督教門諾會附設花蓮縣私立善牧
中心捐贈新台幣二十萬元，有該中心收據影本乙紙附卷可憑，原
審認為被告所為稍可彌補其對社會所造成之損害，經此追訴處罰
，當知所警惕，諒無再犯之虞，故認所宣告之刑，以暫不執行為
適當，依刑法第七十四條第一項第一款之規定宣告緩刑四年，並
依同法第九十三條第一項第一款之規定，諭知緩刑期間付保護管
束。經核原判決並未逾越法律所規定之範圍或濫用其權限之情事
。上訴意旨徒就原審刑罰裁量職權之適法行使而為指摘，難謂與
比例原則及平等原則有違。自與法律規定得為第三審上訴理由之
違法情形，不相適合，其上訴為違背法律上程式，應予駁回。
二、對於十四歲以上未滿十六歲之女子為猥褻部分 
按上訴得對於判決一部為之，未聲明為一部者，視為全部上訴，
刑事訴訟法第三百四十八條第一項定有明文。檢察官對原判決不
服，提起上訴，未聲明為一部上訴，依前開規定，應視為全部上
訴。查刑事訴訟法第三百七十六條所列各罪之案件，經第二審判
決者，不得上訴於第三審法院，法有明文。被告對於十四歲以上
未滿十六歲之女子為猥褻部分，原審認係犯刑法第二百二十七條
第四項之罪，核屬刑事訴訟法第三百七十六條第一款之案件。依
上開說明，既經第二審判決，自不得上訴於第三審法院，檢察官
就此部分竟復提起上訴，顯為法律所不准許，應併予駁回。
據上論結，應依刑事訴訟法第三百九十五條前段，判決如主文。
中    華    民    國  九十九  年   十二   月  二十三  日
                      最高法院刑事第九庭
                          審判長法官  花  滿  堂  
                                法官  黃  正  興  
                                法官  洪  昌  宏  
                                法官  王  聰  明  
                                法官  何  菁  莪  
本件正本證明與原本無異
                                      書  記  官  
中    華    民    國  九十九  年   十二   月  二十七  日
                                                      Q

司法院資訊處製作；財團法人民間司法改革基金會備份。
